臺灣臺中地方法院刑事判決　　　　　　　　96年度易字第96號
公　訴　人　臺灣臺中地方法院檢察署檢察官
被　　　告　丙○○
上列被告因詐欺案件，經檢察官提起公訴（九十五年度偵字第二
二二六一號），本院判決如下：
    主    文
丙○○幫助意圖為自己不法之所有，以詐術使人將本人之物交付
，處有期徒刑肆月，如易科罰金，以佰元折算壹日。
    犯罪事實
一、丙○○（原名：韓光明）可預見一般人收集金融帳戶使用常
    與財產犯罪密切相關，竟不顧他人所可能遭害之危險，仍以
    縱若有人持以犯罪亦無違反本意之不確定幫助詐欺取財犯意
    ，先於民國九十五年三月七日十六時二十四分許至臺中縣潭
    子栗林郵局，將其所有之臺中四張犁郵局，帳號為0000
    0000000000號之帳戶辦理語音轉帳系統後，於同
    日某時，在不詳地點，將前開存摺、印章、金融卡連同密碼
    ，交付與真實姓名年籍不詳之成年人。該人與其所屬集團成
    員，即基於意圖為自己不法所有之犯意，於九十五年三月六
    日十二時許，由一姓名年籍不詳之成年女子，自稱「某生化
    科技公司葉慧貞」，以電話向乙○○詐稱其中獎得到新臺幣
    （下同）一百萬元，但須先預繳百分之十五之稅金，方得領
    取該筆獎金，致乙○○因而陷於錯誤，遂於同年月十三日十
    三時十一分許，至高雄市楠梓區楠子加工區內楠梓郵局，將
    七萬二千元（不含手續費三十元）匯至丙○○上開郵局帳戶
    內。嗣經乙○○發覺有異，遂報警而查知上情。
二、案經臺中市警察局第五分局報告臺灣臺中地方法院檢察署檢
    察官偵查起訴。
    理    由
一、訊據被告丙○○固坦承確有開立前開郵局帳戶，並於前開時
    、地辦理語音轉帳系統等事實，惟矢口否認有何幫助詐欺取
    財之犯行，辯稱：伊帳戶存摺係於九十五年三月七日辦理語
    音轉帳後二、三天遺失的，遺失當日，伊係特別請假要去辦
    理銷戶，當日存摺、印章、提款卡是置於機車置物箱，要去
    騎車時，發現機車置物箱被撬開，遺失了存摺、帳戶、提款
    卡，密碼是寫在提款卡上面，後來伊想該帳戶內沒有錢，伊
    就沒去辦理掛失，也沒有報警，迄於九十五年四月七日才去
    原開戶郵局掛失；該帳戶曾辦理語音轉帳的原因，是因為伊
    有玩線上遊戲，有人要賣秘笈給伊，對方要求須辦理語音轉
    帳云云。惟查：
(一)、證人乙○○於九十五年三月六日十二時許，由一姓名年籍不
    詳之成年女子，自稱「某生化科技公司葉慧貞」，以電話向
    其詐稱中獎得到一百萬元，但要先繳百分之十五之稅金才可
    以領取該筆獎金，遂於同年月十三日，至高雄市楠梓區楠梓
    加工區內之楠梓郵局，將七萬元匯至被告上開臺中四張犁郵
    局帳戶等情，業據證人乙○○證述在卷（臺中市警察局第五
    分局中分五偵第0000000000號卷第九至一一頁）
    ，復有查詢帳戶最近交易資料（戶名：丙○○《原名韓光明
    》；帳號：00000000000000號）、丙○○《
    原名韓光明》臺中四張犁郵局立帳申請書、印鑑卡、內政部
    警政署反詐騙案件紀錄表、受理詐騙帳戶通報警示、詐騙電
    話斷話簡便格示表、郵政國內匯款執據、高雄市政府警察局
    楠梓分局受理刑事案件報案三聯單、中華郵政股份有限公司
    臺中郵局九十五年十一月十五日中管字第○九五二一○五六
    七四號函檢附之丙○○《原名韓光明》帳號0000000
    0000000號歷史交易明細單、中華郵政股份有限公司
    豐原郵局九十五年十一月二十日營字第○九五○二○三九一
    七號函檢附之丙○○《原名韓光明》語音服務申請書（臺中
    市警察局第五分局中分五偵第0000000000號卷第
    一二至一四、十六至一八、二一頁，偵卷第十三至十六、十
    八至二一頁）等各一份在卷可參，堪可認定。承上可知，被
    告所有之前開臺中四張犁郵局，帳號0000000000
    0000號之帳戶確為供作詐欺取財之匯款帳戶使用。
(二)、被告雖以前揭詞情置辯。惟被告既已打算將前開郵局帳戶辦
    理銷戶，何以卻又將該帳戶申請語音轉帳系統？被告就此雖
    辯稱係因玩線上遊戲，有人要賣秘笈給伊，對方要求須辦理
    語音轉帳云云，按一般小額買賣，其付款方式或為現金交易
    或自自動櫃員機轉帳或係語音轉帳、網路銀行轉帳，亦或臨
    櫃匯款等方式甚多，衡情賣方所重視者，乃貨款之收受，至
    於付款之方式，當非賣方所重視，故賣方是否可能多此一舉
    要求被告先至郵局設立語音轉帳系統即屬可疑？且被告為一
    智慮成熟之成年人，苟賣方有如此不合常理之要求，豈有未
    加質疑而逕依其指示辦理之理。又被告自承該帳戶係於辦理
    語音轉帳後二、三日遺失云云，惟被告係於九十五年三月七
    日辦理電話語音轉帳，翌日即有無摺存入二百元之存款情形
    存在，復於同年三月九日即有大額款項匯入及提領之紀錄，
    此有前揭客戶歷史交易清單附卷可稽（偵卷第十九頁），足
    見被告申辦語音系統轉帳後之翌日起，該帳戶即有交易之紀
    錄，顯與被告所述該帳戶已無使用，於申辦語音系統轉帳後
    二、三日遺失云云不符，惟前開帳戶交易明細所示之交易紀
    錄反與本院職務上所知，詐欺集團成員收購帳戶時，多會要
    求辦理電話語音轉帳系統，以方便使用該帳戶，及於收受該
    帳戶為供作詐欺取財之時，即先以存入小額款項測試帳戶是
    否得正常使用之情形相合。復以，本案證人乙○○匯入被告
    之前開帳戶金額，係經詐欺集團成員以提款卡由自動櫃員機
    提領，此有前開帳戶交易明細，在卷可憑（偵卷第十九頁）
    ，苟非被告提供提款卡密碼予該詐騙集團成員，豈可能輕易
    得知提款卡密碼。被告就此雖辯稱：其係將密碼抄寫於提款
    卡上云云，惟按金融機構申設之個人帳戶，係供個人理財使
    用之金融工具，為避免個人金融等資料，為人所輕易取得，
    一般通常會小心保管，而以筆書寫之密碼通常係為避免忘記
    ，以備不實之需，一般而言，亦會與提款卡分開放置，已避
    免提款卡遺失或遭竊，使人得知密碼，而被告為一智成熟之
    成年人焉有不知之理，故被告所述直接將密碼寫於提款卡上
    云云，亦與社會常情不符。再者，詐欺集團為確保其詐欺之
    犯罪所得，其所使用供被害人匯入款項之帳戶，必定是其能
    掌控之帳戶，以確保其能順利提領受詐欺者匯入之款項，故
    其經常以買受或租用之方式以取得帳戶，豈有可能以詐騙或
    盜取之方式取得存摺、印章、提款卡，而使其花費心力詐欺
    所得之款項，陷於隨時可能為被告申請掛失止付而無法取得
    之危險。準此，參酌前開說明，被告所有之前開郵局帳戶之
    存摺、印章、提款卡連同密碼，應係經被告同意交予詐欺集
    團成員使用等情應可認定。被告前開所辯，應無足採。
(三)、金融機構之帳戶為個人理財之工具，為便利大眾使用此一理
    財工具，以資活絡資金供需，對於申請開設金融帳戶並無設
    有任何特殊之限制，一般民眾皆能自由申請開戶，並得同時
    在不同金融機構申請多數存款帳戶使用，乃眾所周知之事實
    ，依一般人之社會生活經驗，倘係經由合法管道之收入或支
    出，其於金融帳戶之存放及提領，本可自行向金融行庫開立
    帳戶後使用，殊無大費周章使用他人帳戶之必要，況且近來
    類如刮刮樂、退稅轉帳等詐騙案件層出不窮，詐騙集團多利
    用人頭帳戶做為出入帳戶，不僅廣為媒體所披載，亦經政府
    一再宣導提醒注意，尤以現今各地金融機構所設自動提款機
    莫不設定轉帳之警示畫面，或張貼警示標語，促請使用大眾
    注意，衡諸目前社會以電視、報紙甚至網路等管道流通資訊
    之普及程度，以及使用自動提款機從事提款、轉帳交易之頻
    繁，苟見有陌生人不思以自己名義申請開立帳戶，反而向不
    特定人蒐集或收購他人之金融機構帳戶使用，帳戶所有人焉
    能安心將其帳戶交付收購帳戶之人，而絲毫未加懷疑其收集
    帳戶之目的即在於詐取他人財物？被告既明知詐騙集團多以
    蒐集他人帳戶供作詐騙被害人匯款之犯罪工具，而將其所開
    立之前開臺中四張犁郵局之帳戶存摺、印章、提款卡連同密
    碼交予他人，由此顯見被告對於他人係將該帳戶用以實施詐
    欺犯行，當可預見，且其對於該人利用其帳戶向人詐取財物
    ，並無違背其本意，是被告主觀上應具有幫助他人詐取財物
    之不法犯意甚明。本件事證明確，被告犯行應堪認定。
二、查被告行為後，刑法第二條第一項業於九十四年二月二日以
    華總一義字第○九四○○○一四九○一號令修正公布，並自
    九十五年七月一日起施行；修正後刑法第二條第一項規定，
    已將新舊法律適用之「從新從輕」原則，改採「從舊從輕」
    原則，而此規定僅係規範行為後法律變更所生新舊法律比較
    適用之準據法，並非實體刑罰法律，自不生行為後法律變更
    之比較適用之問題，應逕行適用新法第二條第一項之規定，
    合先敘明。又刑法第三百三十九條第一項之詐欺取財罪之罰
    金刑部分，法定刑原為得科一千元以下罰金，依罰金罰鍰提
    高標準條例第一條前段之規定提高為十倍，提高結果為得科
    銀元一萬元以下罰金。而依修正後刑法施行法第一條之一規
    定：「（第一項）中華民國九十四年一月七日刑法修正施行
    後，刑法分則編所定罰金之貨幣單位為新臺幣。（第二項）
    九十四年一月七日刑法修正時，刑法分則編未修正之條文定
    有罰金者，自九十四年一月七日刑法修正施行後，就其所定
    數額提高為三十倍。但七十二年六月二十六日至九十四年一
    月七日新增或修正之條文，就其所定數額提高為三倍」，及
    刑法第三十三條第五款修正為：「主刑之種類如下：五、罰
    金：新臺幣一千元以上，以百元計算之」等規定觀之，依修
    正後之法律，刑法第三百三十九條第一項前段詐欺取財罪所
    得科處之罰金刑最高額為新臺幣三萬元、最低額為新臺幣一
    千元，然依被告行為時即修正前刑法第三十三條第五款規定
    之罰金最低額銀元一元，並提高十倍計算，前開罰金刑，最
    高額為銀元一萬元，最低額為銀元十元，若乘以三倍而換算
    為新臺幣，最高額雖與新法同為新臺幣三萬元，然最低額僅
    為新臺幣三十元。因此，比較上述修正前、後之刑罰法律，
    自以被告行為時即修正前關於科處罰金刑之法律較有利於被
    告。本案詐欺集團成員與其所屬之集團成員，基於為自己不
    法所有之犯意聯絡，以上開之方式為詐術，使證人乙○○陷
    於錯誤，而依其指示匯款予詐欺集團，是該詐欺集團成員所
    為，均係犯第三百三十九條第一項之詐欺取財罪。被告將其
    上開臺中四張犁郵局帳戶存摺、印章、提款卡及連同提款密
    碼交給詐欺集團成員詐騙財物，顯係基於幫助該詐欺集團成
    員詐欺取財之犯意，且其所為提供前開帳戶之行為屬刑法詐
    欺取財罪構成要件以外之行為，其既以幫助該詐欺集團犯罪
    之意思而參與犯罪構成要件以外之行為，核其所為，係犯刑
    法第三十條第一項前段、第三百三十九條第一項之幫助詐欺
    取財罪。被告係以幫助詐欺取財犯罪之意思參與犯罪，為詐
    欺取財之幫助犯，爰依刑法第三十條第二項規定，依正犯之
    刑減輕之（刑法第三十條第一、二項僅係文字之修正，不生
    新舊法比較之問題，應逕行適用新法，附此敘明）。爰審酌
    被告平日素行，其任意提供帳戶予不法份子使用，且其所提
    供帳戶非惟幫助詐騙者遂行詐財目的，同時使詐欺者得以隱
    匿其真實身分，減少遭查獲之風險，愈使其肆無忌憚，加深
    犯罪之猖獗，及其提供之帳戶僅一個，暨其犯後猶否認犯行
    ，飾詞狡辯，及其犯罪之動機、目的、手段等一切情狀，量
    處如主文所示之刑，並依修正前刑法第四十一條第一項前段
    諭知易科罰金之折算標準（按被告行為後，刑法第四十一條
    第一項前段業於九十四年二月二日以華總一義字第○九四○
    ○○一四九○一號令修正公布，於九十五年七月一日施行，
    修正前刑法第四十一條第一項前段規定：「犯最重本刑為五
    年以下有期徒刑以下之刑之罪，而受六個月以下有期徒刑或
    拘役之宣告，因身體、教育、職業、家庭之關係或其他正當
    事由，執行顯有困難者，得以一元以上三元以下（按指銀元
    ）折算一日，易科罰金。」，又被告行為時之易科罰金折算
    標準，修正前罰金罰鍰提高標準條例第二條前段（現已刪除
    ）規定，就其原定數額提高為一百倍折算一日，則本件被告
    行為時之易科罰金折算標準，應以銀元三百元折算一日，經
    折算為新臺幣後，應以新臺幣九百元折算為一日。惟修正後
    之刑法第四十一條第一項前段則規定：「犯最重本刑為五年
    以下有期徒刑以下之刑之罪，而受六個月以下有期徒刑或拘
    役之宣告者，得以新臺幣一千元、二千元或三千元折算一日
    ，易科罰金。」比較修正前後之易科罰金折算標準，以九十
    五年七月一日修正公布施行前之規定，較有利於行為人；另
    按定易科罰金之折算標準，係屬科刑規範事項，非屬最高法
    院九十五年五月二十三日九十五年第八次刑庭會議決議第一
    、（四）則所定，應綜合比較新舊法結果，一體適用之罪刑
    部分《如：共犯、未遂犯、想像競合犯、牽連犯、連續犯、
    結合犯，以及累犯加重、自首減輕暨其他法定加減原因（如
    身分加減）與加減例等》，故其即無與之綜合比較之適用，
    附此敘明。）。
據上論斷，應依刑事訴訟法第二百九十九條第一項前段，刑法第
二條第一項、第三十條第一項前段、第二項、第三百三十九條第
一項、修正前第四十一條第一項前段，罰金罰鍰提高標準條例第
一條前段、修正前第二條，判決如主文。
本案經檢察官甲○○到庭執行職務。
中　　華　　民　　國　　96　　年　　3 　　月　　22　　日
                  刑事第十四庭  審判長法  官  陳  葳
                  　　　　　　　　　　法　官  洪堯讚
                  　　　　　　　　　　法　官　劉逸成
上正本證明與原本無異。
如不服本判決，應於送達後十日內向本院提出上訴狀（須附繕本
），上訴於臺灣高等法院臺中分院。
                                      書記官  高勳楠
中　　華　　民　　國　　96　　年　　3 　　月　　22　　日
附錄論罪科刑法條：
中華民國刑法第339條（普通詐欺罪）
意圖為自己或第三人不法之所有，以詐術使人將本人或第三人之
物交付者，處五年以下有期徒刑、拘役或科或併科一千元以下罰
金。
以前項方法得財產上不法之利益或使第三人得之者，亦同。
前二項之未遂犯罰之。
